臺灣高等法院民事判決
109年度上易字第131號
上  訴  人  俞兵心  
            俞昌哲  
共      同
訴訟代理人  李永然律師
            黃斐旻律師
            林貴卿律師
上  訴  人  雄獅旅行社股份有限公司忠孝分公司
法定代理人  王文傑  
訴訟代理人  林芝吟  
被上訴  人  游鴻春  
訴訟代理人  姜智揚律師
複代理  人  洪肇彤律師
            蕭郁寬律師
上列當事人間請求排除侵害等事件，上訴人對於中華民國108年1
0月31日臺灣臺北地方法院107年度訴字第815號第一審判決提起
上訴，本院於109年10月13日言詞辯論終結，判決如下：
    主      文
原判決關於命上訴人給付部分，及該部分假執行之宣告暨訴訟費
用之負擔（除確定部分外）均廢棄。
上開廢棄部分，被上訴人在第一審之訴及假執行之聲請均駁回。
第一審（除確定部分外）、第二審訴訟費用均由被上訴人負擔。
    事實及理由
一、被上訴人主張：伊為臺北市○○區○○段○○段○0000○號建物即門
    牌號碼同市區○○○路0段0號1樓房屋（下稱系爭1908建號建物
    ）所有人，上訴人俞兵心、俞昌哲(下合稱俞兵心等2人，分
    稱其名)為相鄰同小段第2303建號建物即門牌號碼同路段2之
    1號房屋(下稱系爭2303建號建物)所有人。因俞兵心等2人之
    系爭2303建號建物之室內、外均越界占用伊所有之系爭1908
    建號建物，而斯時俞兵心等2人將系爭2303建號建物出租予
    上訴人雄獅旅行社股份有限公司忠孝分公司(下稱雄獅公司
    ，與俞兵心等2人合稱上訴人)使用，兩造遂合意由伊與雄獅
    公司於民國100年8月1日簽訂協議書（下稱系爭協議書），
    約定將室外占用部分拆除返還，至於室內部分即如附圖一編
    號C-G-H-I所示範圍（面積0.22平方公尺）建物(下稱系爭CG
    HI建物)，伊則同意雄獅公司無償使用至106年10月31日止，
    並約定屆期雄獅公司應將系爭CGHI建物之裝潢及其他工作物
    拆除，於附圖一編號B-C線段及該B-C線段向建物屋內之延伸
    線（下稱系爭分界線）上砌牆後返還，伊亦因此與俞兵心等
    2人於100年11月28日在本院100年度上易字第211號事件(下
    稱本院前案訴訟)審理中，就上開2建物（下合稱系爭建物）
    簽立和解筆錄（下稱系爭和解筆錄），同意以系爭分界線作
    為系爭建物之分界線，並於系爭和解筆錄第2項記載俞兵心
    等2人已將系爭CGHI建物交還予伊。詎上開使用期間屆至，
    雄獅公司表示俞兵心等2人始為系爭CGHI建物之所有人，直
    至108年8月31日租期屆滿搬遷止，均拒絕返還，俞兵心等2
    人更以所有人自居，持續無權間接占有系爭CGHI建物，並受
    有相當於租金之不當得利。爰依民法第767條第1項、第179
    條規定、系爭和解筆錄、系爭協議書之法律關係，求為判命
    ㈠俞兵心等2人應將系爭CGHI建物上之裝潢或其他工作物等所
    有物品（不含天花板結構、地板結構與樑柱結構體）拆除，
    並將系爭CGHI建物騰空返還予伊。㈡雄獅公司應在如附圖一
    所示C-G-H分界線上伊所有之系爭1908建號建物範圍內砌牆
    。⑶俞兵心等2人應給付伊新臺幣（下同）9萬1653元，及自1
    08年6月13日起至清償日止，按年息5%計算之利息。雄獅公
    司應給付伊9萬1653元，及自108年6月13日起至清償日止，
    按年息5%計算之利息。如任一上訴人為給付，其餘上訴人於
    給付範圍內免給付責任。㈣俞兵心等2人應自108年9月1日起
    至返還系爭CGHI建物之日止，按日給付137元(下稱起訴聲明
    )。㈤願供擔保請准宣告假執行等語(未繫屬本院部分，不予
    贅述)。
二、上訴人則辯以：
  ㈠俞兵心等2人部分：系爭和解筆錄之和解範圍不包含系爭建物
    之室內部分，且系爭和解筆錄第2項亦載明伊等已將越界部
    分返還被上訴人，被上訴人不得再據系爭和解筆錄對伊為請
    求。又系爭CGHI建物係位於系爭2303建號建物範圍內，登記
    為伊等所有，被上訴人並非系爭CGHI建物之所有人，系爭CG
    HI建物並無越界占有被上訴人所有系爭1908建號建物之情事
    ，伊等基於所有人之身分自有合法使用系爭CGHI建物之權利
    ，並無不當得利可言。被上訴人請求伊拆除系爭CGHI建物上
    之工作物，並返還系爭CGHI建物予被上訴人，及請求伊等給
    付不當得利，均無理由等語。
  ㈡雄獅公司部分：伊已返還系爭2303建號建物予俞兵心等2人，
    對系爭2303建號建物已無處分權，被上訴人不得請求伊砌牆
    ，且系爭CGHI建物為俞兵心等2人所有，伊向俞兵心等2人承
    租使用，並未受有不當得利等語。
三、原審判決如起訴聲明所示，並為准、免假執行之宣告，駁回
    被上訴人其餘之訴(原審判決被上訴人敗訴部分，未據其聲
    明不服，已告確定)。上訴人就其等敗訴部分提起上訴，俞
    兵心等2人聲明：㈠原判決不利於俞兵心等2人部分廢棄。㈡上
    開廢棄部分，被上訴人在第一審之訴及假執行之聲請均駁回
    。雄獅公司聲明：㈠原判決不利於雄獅公司部分廢棄。㈡上開
    廢棄部分，被上訴人在第一審之訴及假執行之聲請均駁回。
    被上訴人則答辯聲明：上訴駁回。
四、兩造不爭執之事項(見本院卷一第353至356、365至366、第3
    79頁)：
  ㈠被上訴人為系爭1908建號建物所有人，俞兵心等2人為系爭23
    03建號建物所有人，其等因系爭2303建號建物越界爭議涉訟
    ，於100年11月28日在本院成立訴訟上和解（案列本院100年
    度上易字第211號），和解內容為：一、兩造同意依照如附
    圖一所示B-C線段及該B-C線段向建物屋内之延伸線，作為被
    上訴人所有門牌地址為「臺北市○○區○○○路○段0號1樓」建物
    與上訴人所有門牌地址為「臺北市○○區○○○路○段0○0號1樓」
    建物之分界線。二、被上訴人確認上訴人已將其前所占用「
    逾越兩造建物界線屬於被上訴人所有權範圍之部分」（下稱
    越界部分）交還被上訴人。三、被上訴人拋棄100年11月28
    日以前上訴人占用越界部分之損害賠償及不當得利請求權。
    四、兩造其餘請求權拋棄。有系爭和解筆錄、建物登記謄本
    足憑（見原審調字卷第11至13、62至64頁）。
  ㈡被上訴人與雄獅公司於100年8月1日簽訂系爭協議書，約定內
    容如附件一所示。
  ㈢雄獅公司於108年8月31日與俞兵心等2人就系爭2303建號建物
    終止租約，並交還系爭2303建號建物予俞兵心等2人，有照
    片足憑（見原審卷二第351至353頁）。
  ㈣系爭建物於100年11月28日兩造簽立系爭和解筆錄前，分界線
    為附圖二編號B'QRST所示，右上方部分為系爭2303建號建物
    (含騎樓)，登記為俞兵心等2人所有，左下方部分為系爭190
    8建號建物(含騎樓），登記為被上訴人所有。俞兵心等2人
    於系爭和解筆錄簽立前有權使用附圖二編號QRVU所示範圍之
    建物(見本院卷一第379頁，卷二第6頁）。
五、本院判斷：
　　被上訴人主張：系爭CGHI建物位於其所有1908建號建物之範
    圍內，遭俞兵心等2人不法占有，並獲有不當得利，伊自得
    依系爭和解筆錄、民法第767條第1項、第179條規定，請求
    俞兵心等2人拆除系爭CGHI建物上之工作物，並將系爭CGHI
    建物返還予伊，及給付不當得利。又伊與雄獅公司於100年8
    月1日簽訂系爭協議書，約定雄獅公司應於106年10月31日返
    還系爭CGHI建物並於附圖一編號C-G-H所示分界線上砌牆，
    雄獅公司逾期未履行，伊亦得請求雄獅公司履行並給付不當
    得利等語。惟為上訴人否認，並以前詞置辯。經查：
  ㈠被上訴人依民法第767條第1項規定，請求俞兵心等2人將系爭
    CGHI建物上之工作物拆除，及返還系爭CGHI建物部分：
  ⒈查系爭和解筆錄所據之附圖一並未標明與編號B-C-G所示線段
    相鄰之建物位置，經本院於109年6月10日會同臺北市政府地
    政局土地開發總隊至現場測量結果，附圖一編號B-C線段越
    過系爭2303建號建物之黑色踏板(即附圖二編號I-P所示線段
    ），附圖一編號C-G所示線段越過系爭2303建號建物之騎樓
    線(即附圖二編號N-O線段右下方之平行線），與系爭2303建
    號建物之玻璃門線相交於附圖二編號U所示之點，附圖二編
    號U-V所示線段均位於系爭2303建號建物之玻璃門內，有該
    總隊109年5月11日繪製之鑑定圖（即附圖二)可參(見本院卷
    一第323頁)。又兩造均不爭執系爭建物於100年11月28日兩
    造簽立系爭和解筆錄前，分界線為附圖二B'QRST所示，右上
    方部分為系爭2303建號建物(含騎樓)，登記為俞兵心等2人
    所有，左下方部分為系爭1908建號建物(含騎樓），登記為
    被上訴人所有，俞兵心等2人於系爭和解筆錄簽立前有權使
    用附圖二編號QRVU所示範圍之建物(見本院卷一第379頁）。
    而系爭1908建號建物之層次面積與騎樓面積於99年4月12日
    依序為27.87、25.88平方公尺，系爭2303建號建物之層次面
    積與騎樓面積於99年4月12日依序為22.44平方公尺、30.98
    平方公尺，有土地登記謄本足憑(見原法院99年訴字第1424
    號卷第23至25頁)。於106年12月18日時系爭建物之層次面積
    與騎樓面積仍維持不變，亦有土地登記謄本可按(見原審調
    字卷第62至64頁)，堪認系爭CGHI建物，無論於系爭和解筆
    錄簽立前後，均係位於系爭2303建號建物之登記範圍內，為
    俞兵心等2人所有，並未越界占有被上訴人所有之系爭1908
    建號建物。被上訴人既非系爭CGHI建物所有人，且自承俞兵
    心等2人於系爭和解筆錄簽立前有權使用系爭CGHI建物，而
    系爭CGHI建物所有權登記範圍於系爭和解筆錄簽立前後均未
    變更，自堪認被上訴人並未因系爭和解筆錄之簽立，而取得
    系爭CGHI建物之所有權。則被上訴人依民法第767條第1項規
    定，請求俞兵心等2人拆除系爭CGHI建物上之工作物，將系
    爭CGHI建物返還予被上訴人，為無理由，不應准許。
  ㈡被上訴人依系爭和解筆錄內容，請求俞兵心等2人將系爭CGHI
    建物上之工作物拆除，及返還系爭CGHI建物部分：
  ⒈按解釋契約，固須探求當事人立約時之真意，不能拘泥於契
    約之文字，但契約文字業已表示當事人真意，無須別事探求
    者，即不得反捨契約文字而更為曲解。
  ⒉查系爭和解筆錄載明：被上訴人確認上訴人已將其前所占用
    「逾越兩造建物界線屬於被上訴人所有權範圍之部分」（下
    稱越界部分）交還被上訴人等語(見原審調字卷第11頁)。而
    俞兵心等2人陳稱其等於100年11月28日與被上訴人簽立系爭
    和解筆錄後，未曾變更系爭2303建號建物室內之分隔牆壁、
    樑柱等語(見本院卷一第363頁)，被上訴人亦未能舉證證明
    俞兵心等2人於100年11月28日系爭和解筆錄成立後，另有占
    用其所有系爭1908建號建物之情事，自不得為與系爭和解筆
    錄內容相反之主張，謂俞兵心等2人未將越界部分返還予被
    上訴人。則被上訴人依系爭和解筆錄內容，請求俞兵心等2
    人將系爭CGHI建物上之工作物拆除，及返還系爭CGHI建物，
    顯屬無據。
  ⒊被上訴人雖主張：因俞兵心等2人將系爭2303建號建物出租予
    雄獅公司，為簡化日後返還系爭CGHI建物之程序，乃與雄獅
    公司約定，由雄獅公司將室內、外占用部分返還伊，即將占
    用外牆之廣告拆除，並將室內、外歸伊所有部分交還伊，伊
    則同意雄獅公司就室內占用部分，無償使用至106年10月31
    日云云。惟查：
    ⑴被上訴人於99年間係向原法院起訴請求俞兵心等2人將附著
      於系爭建物外牆、騎樓及基地上之地板、條狀工作物、廣
      告、隔板、壁柱裝潢(即附圖三A、B部分)拆除(下稱原法
      院前案訴訟)，經原法院以99年度訴字第1424號判決(下稱
      原法院前案判決)以：附圖三編號A、B所示部分係屬共用
      部分，被上訴人應請求返還予全體共有人，不得請求返還
      予自己為其論據，判命俞兵心等2人將系爭1908建號建物
      如附圖三編號A、B所示部分拆除，駁回被上訴人請求將占
      用部分返還予己之請求，有原法院前案判決足憑(見該案
      卷第97至100頁)，堪認被上訴人於原法院前案訴訟並未請
      求俞兵心等2人拆除室內建物面積。再徵諸俞兵心等2人為
      系爭CGHI建物所有人，原法院前案判決並未判命俞兵心等
      2人拆除系爭室內建物，且僅俞兵心等2人對原法院前案判
      決提起上訴，而系爭和解筆錄係兩造就原法院前案判決於
      本院達成之和解，衡諸常情，俞兵心等2人實無自願拆除
      其合法所有之系爭CGHI建物，無償贈與被上訴人，提出比
      原法院前案判決更不利之和解條件，與被上訴人達成和解
      之理，堪認系爭和解筆錄內容並不包括系爭建物之室內部
      分。
    ⑵被上訴人雖提出系爭協議書，主張：俞兵心等2人同意由雄
      獅公司拆除附圖三編號B所示建物上之工作物，故於系爭
      和解筆錄上記載越界部分交還伊云云。惟查，系爭協議書
      附圖(見附件一)即為前案判決附圖(即附圖三)，堪認系爭
      協議書附圖編號A、B所示部分均係被上訴人所有系爭1908
      建號建物之室外部分。又被上訴人與雄獅公司簽訂系爭協
      議書之時間為100年8月1日，而系爭和解筆錄簽立之時間
      為同年11月28日，系爭和解筆錄既記載越界部分已交付被
      上訴人等語，自堪認俞兵心等2人已將附圖三編號A、B所
      示室外部分全部拆除，並將占用部分返還全體共有人。故
      雄獅公司依系爭協議書所負拆除越界部分之工作物，及將
      越界部分返還予被上訴人之義務，已因俞兵心等2人履行
      而消滅。被上訴人於俞兵心等2人將位於系爭1908建號建
      物室外如附圖三編號B所示部分之工作物拆除，並將越界
      部分返還後，反於原法院前案判決認定之事實，及系爭和
      解筆錄之文義，陳稱附圖三編號B所示部分係位於其所有
      系爭1908建號建物範圍內云云，洵無可採。
    ⑶證人劉俊霙即本院前案訴訟被上訴人訴訟代理人雖於原審
      證稱：當時是以將外牆廣告拆除與屋內返還予給被上訴人
      作為和解主要條件，當時確認的和解筆錄的文件可以證明
      雙方的意思即為要屋外與屋內的部分返還給被上訴人云云
      (見原審卷第327頁)。惟劉俊霙證述屋內建物部分應返還
      予被上訴人乙節，並未於系爭和解筆錄載明，且系爭CGHI
      建物既位於系爭2303建號建物內，登記為俞兵心等2人所
      有，衡諸常情，俞兵心等2人實無將其等所有之室內建物
      拆除，無償贈與被上訴人之理，縱劉俊霙主觀上認俞兵心
      等2人應將室內部分返還予被上訴人，亦因俞兵心等2人未
      予同意，且未載入系爭和解筆錄，而未就此達成意思表示
      之一致。是劉俊霙上開證述，尚難憑採。
  ⒋綜上所述，原法院前案判決判命俞兵心等2人拆除附圖三編號
    A、B所示部分之工作物，均係位於被上訴人所有系爭1908建
    號建物之室外，系爭和解筆錄亦載明俞兵心已履行拆除義務
    ，並將占用部分返還予被上訴人。則被上訴人依系爭和解筆
    錄，請求俞兵心等2人拆除系爭CGHI建物上之工作物，及返
    還系爭CGHI建物，為無理由，不應准許。
  ㈢被上訴人依系爭協議書，請求雄獅公司於如附圖一編號C-G-H
    所示分界線上砌牆部分：
    查附圖一編號C-G-H所示分界線，係位於俞兵心等2人所有之
    系爭2303建號建物範圍內，並非位於被上訴人所有之系爭19
    08建號建物。被上訴人並非系爭2303建號建物之所有人，則
    其請求雄獅公司在如附圖一編號C-G-H所示俞兵心等2人所有
    之系爭2303建號建物上砌牆，自屬無據，不應准許。
  ㈣被上訴人依民法第179條規定，請求上訴人返還不當得利部分
    ：
    查系爭CGHI建物位於系爭2303建號建物範圍內，且登記為俞
    兵心等2人所有，俞兵心等2人自有使用、出租系爭CGHI建物
    之合法權限，雄獅公司基於租賃之法律關係，於其向俞兵心
    等2人承租期間使用，亦非無法律上原因，是上訴人並無不
    當得利可言。被上訴人依民法第179條規定，請求上訴人返
    還不當得利，為無理由，不應准許。
六、從而，被上訴人依民法第767條第1項、第179條規定、系爭
    和解筆錄、系爭協議書之法律關係，請求㈠俞兵心等2人將系
    爭CGHI建物上之工作物拆除，及返還系爭CGHI建物；㈡雄獅
    公司於如附圖一編號C-G-H所示分界線上砌牆；㈢俞兵心等2
    人或雄獅公司應給付被上訴人9萬1653元本息；㈣俞兵心等2
    人自108年9月1日起至返還系爭CGHI建物之日止，按日給付1
    37元，為無理由，均不應准許。原審判決就上開不應准許部
    分為上訴人敗訴之判決，並附條件為假執行及免為假執行之
    宣告，自有未洽。上訴意旨指摘原判決此部分不當，求予廢
    棄改判，為有理由。自應由本院廢棄改判如主文第二項所示
    。
七、本件事證已臻明確，兩造其餘之攻擊或防禦方法及所用之證
    據，經本院斟酌後，認為均不足以影響本判決之結果，爰不
    逐一論列，併此敘明。
八、據上論結，本件上訴為有理由，依民事訴訟法第450條、第7
    8條，判決如主文。
中　　華　　民　　國　　109 　年　　10　　月　　27　　日
                  民事第三庭    
                      審判長法  官  王怡雯
                            法  官  朱美璘
                            法  官  何君豪
正本係照原本作成。
不得上訴。
中　　華　　民　　國　　109 　年　　10　　月　　29　　日
  
　  　　　　　　　　　　　　書記官  陳奕伃
                            
附圖一：原判決附圖



附圖二：臺北市政府地政局土地開發總隊109年7月9日測量圖

附圖三：臺灣臺北地方法院99年度訴字第1424號判決附圖

附件一